【裁判字號】    98,交聲,1314
【裁判日期】    981023
【裁判案由】    違反道路交通管理處罰條例聲明異議
【裁判全文】
臺灣桃園地方法院交通事件裁定        98年度交聲字第1314號
原處分機關  交通部公路總局新竹區監理所
異  議  人
即受處分人  甲○○
上列異議人即受處分人因違反道路交通管理處罰條例案件，對於
交通部公路總局新竹區監理所中華民國98年4 月9 日壢監裁字第
裁53-DB0000000號裁決書所為之處分，聲明異議，本院裁定如下
：
    主  文
原處分撤銷。
甲○○汽車駕駛人，行車速度超過規定之最高時速二十公里以上
四十公里以下，處罰緩新臺幣壹仟肆佰元，並計違規點數壹點。
    理  由
一、按受處分人不服道路交通管理處罰條例第8 條主管機關所為
    之處罰，得於接到裁決書之翌日起20日內，向管轄地方法院
    聲明異議；聲明異議之期間，自裁決送達之翌日起算；聲明
    異議，應以司法狀紙，敘述異議之理由，提出於原處分機關
    為之。道路交通管理處罰條例第87條第1 項，道路交通案件
    處理辦法第12條、第13條分別定有明文。次按所遞書狀未揭
    明提起上訴，若其內容係對於原判決有不服之表示，即應認
    為上訴，最高法院21年抗字第112 號著有判例，基於同一法
    理，在道路交通聲明異議案件，不論異議人係使用陳述、陳
    情或申訴、申覆等詞語，或未依司法狀紙之格式為之，僅須
    其內容係對原裁決書為不服之表示，即應認為聲明異議。本
    件原處分機關於民國98年4 月9 日裁決後，於同年月16日送
    達裁決書於異議人之戶籍地即住所桃園縣中壢市○○路260
    號，由其本人收受等情，有裁決書、送達證書及異議人戶籍
    謄本各1 紙在卷可稽（見本院卷第3 至4 、19頁），異議人
    固遲至同年6 月2 日始具狀向本院聲明異議，惟其於聲明異
    議期間內之同年4 月20日，已向原處分機關提出申覆書表明
    不服裁決之意旨，有該申覆書存卷為憑（見本院卷第22頁）
    ，揆諸前揭說明，應認其已在法定期間內聲明異議，合先敘
    明。
二、原處分意旨略以：異議人即受處分人甲○○所有車牌號碼FL
    8 －329 號重型機車，於民國97年8 月8 日上午10時56分許
    ，行經桃園縣平鎮市桃113 甲7 公里處，依規定時速不得超
    過50公里，卻達每小時71公里，經原舉發單位桃園縣政府警
    察局交通隊依據移動式雷達測速儀測速照相設備所採證之照
    片，掣單逕行舉發「超速20公里以上40公里以下」，異議人
    未於應到案日期97年9 月15日前到案，由原處分機關交通部
    公路總局新竹區○○○○道路交通管理處罰條例第40條、第
    63條（漏列第1 項第1 款）及違反道路交通管理事件統一裁
    罰基準及處理細則等規定，裁處異議人罰鍰新臺幣（下同）
    2,000 元，並記違規點數1 點。
三、聲明異議意旨略以：伊原設籍桃園縣中壢市○○街25巷1號4
    樓，已於93年1 月14日遷出，而舉發機關竟將舉發通知單寄
    存送達於該址，該送達不合法，舉發尚未完成。又伊於98年
    4 月16日（誤載為19日）始收受本件裁決書，已逾3 個月之
    舉發期限，原處分機關不得裁罰等語。
四、經查：
  (一)按汽車駕駛人，行車速度，超過規定之最高時速，處1,200
    元以上2,400 元以下罰鍰，並記違規點數1 點，道路交通管
    理處罰條例第40條、第63條第1 項第1 款定有明文。又，汽
    車駕駛人形車速度超過規定之最高速限，當場不能或不宜攔
    截掣單舉發，經以科學儀器取得證據資料證明其行為違規者
    ，得以汽車所有人為被通知人掣單舉發，此觀道路交通管理
    處罰條例第7 條之2 第1 項、第2 項規定即明。再，違反道
    路交通管理事件統一裁罰基準即處理細則第5 條規定，處理
    違反道路交通管理事件，有關文書送達之程序，依行政程序
    法之規定。而送達，於應受送達人之住居所、事務所或營業
    所為之，行政程序法第72條第1 項前段亦定有明文。
  (二)異議人所有前揭車輛確有如上違規超速之事實，業據異議人
    於書狀坦認不諱（見本院卷第1 頁），並有採證照片及桃園
    縣政府警察局舉發交通違規案件查詢結果1 紙在卷可稽（見
    本院卷第20頁），施測之移動式雷達測速照相設備，實通過
    經濟部標準檢驗局國家標準檢驗合格，領有檢定合格證書，
    具有高度準確性，亦經桃園縣政府警察局98年6 月18日桃警
    交字第0980062695號函敘甚明，並有經濟部標準鑑驗局雷達
    測速儀檢定合格證書1 紙存卷足憑（見本院卷第24、25頁）
    ，本件違規事實明確。另本件被拍照地點為桃園縣平鎮市桃
    113 甲7 公里處，而前方道路右側即豎有「前有測速照相」
    之標示（見本院卷第26、27頁照片），距離上揭拍照採證地
    點478 公尺，按諸道路交通管理處罰條例第7 條之2 第3 項
    規定「採用固定式或非固定式科學儀器取得證據資料或證明
    者，於一般道路須至少於100 公尺，高速公路、快速道路須
    至少於300 公尺前，明顯標示之」，並無不合。是異議人有
    上開違反道路交通管理處罰條例第40條規定之事實，洵屬明
    確。
  (三)至異議人之戶籍地址早於93年1 月14日即由原戶籍地址桃園
    縣中壢市○○街25巷1 號4 樓遷入同縣市○○街260 號，有
    卷附異議人戶籍謄本可按（見本院卷第3 頁），而本件舉發
    通知單竟以寄存方式郵務送達於已非異議人住所之前揭原戶
    籍地址，亦有寄郵信封、桃園縣政府警察局交通隊送達證書
    存卷為憑（見本院卷第31至32頁），該舉發通知單之送達固
    於法未合。惟按違反道路交通管理事件統一裁罰基準及處理
    細則第11條第1 項雖規定：「行為人有本條例之情形者，應
    填製舉發違反道路交通管理事件通知單（以下簡稱通知單）
    ，並於被通知人欄予以勾記，其通知聯依下列規定辦理：…
    …四、逕行舉發者，應按已查明之資料填註車牌號碼、車輛
    種類、車主姓名及地址，並於通知單上方空白處加註逕行舉
    發之文字後，由舉發機關送達被通知人」。然觀諸道路交通
    管理處罰條例第90條第1 項對於違反該條例之行為，自行為
    成立之日起；行為有連續或繼續之狀態者，自行為終了之日
    起，逾3 個月不得舉發之規定，其立法目的，係在避免法律
    關係遲不確定致生法秩序不安定之結果，並同時保障人民權
    益。可見該條項所指「逾3 個月不得舉發」之規定，不過係
    為促使各處罰機關儘速處理，以免造成案件久懸不決，而無
    法達成交通管理之目的。何況，舉發行為性質上本係行政處
    分，而行政處分的成立要件與生效要件有別，在具備成立要
    件之後，其本身雖能有效成立，惟尚須具備生效要件，始能
    對外發生效力。而上開「送達」之要件，衡以最高行政法院
    68年度判字第838 號裁判意旨所指「公法上有特定相對人之
    意思表示或意思通知，除法律有特別規定者外，在非對話為
    之者，應以達到相對人時生效，所謂達到，乃在使相對人居
    於可瞭解之狀態為已足，此在法理上應為當然之解釋」等語
    ，益見上開違反道路交通管理事件統一裁罰基準及處理細則
    第11條第1 項所謂舉發通知單由舉發機關送達被通知人，不
    過係舉發行為之生效要件；是該送達縱有瑕疵，衡諸法理，
    亦不影響舉發行為已然成立之事實。此外，上開道路交通管
    理處罰條例第90條第1 項所指逾「3 個月」不得舉發，並非
    以「自行為成立日起至『收到』舉發通知單止」為計算之方
    式，對於違規人未依規定變更地址致無法送達之違反道路交
    通管理事件者，則係以原製單付郵日期為完成舉發之日期，
    此亦有交通部86年6 月13日交路字第030342號、86年9 月
    8 日交路字第006274號函可資參照。否則不啻鼓勵受處分
    人得以拒絕收受送達等不正手法，拖延「舉發」時日，達到
    逃避法律制裁之目的，此寧為立法之原意？綜上，可知道路
    交通管理處罰條例第90條第1 項所指「逾3 個月不得舉發」
    之規定，乃對於舉發行為之成立要件所設之限制，至於送達
    是否合法之判斷，因屬舉發行為之生效要件，自不在該條之
    限制內，縱送達有不合法之情事，所涉者不過係救濟期間起
    算時點之問題，尚與舉發行為本身是否已經成立無涉。本件
    異議人前揭違規日期係97年8 月8 日，而舉發機關則於同年
    月15日掣單逕行舉發，尚未逾3 個月之法定期間，縱該舉發
    通知單之送達不合法，亦無礙於本件舉發行為本身已經成立
    ，異議人執此辯稱舉發未完成云云，自非可採。
  (四)次按違反道路交通管理事件統一裁罰基準及處理細則第48條
    第1 項規定：「違反道路交通管理事件，行為人認為舉發之
    事實與違規情形相符者，得於接獲通知單後，親自或委託他
    人持該通知單，不經裁決向指定之處所，逕依裁罰基準執行
    並繳納罰鍰結案」。則行為人違規後，既得持通知單逕行繳
    納罰鍰，且所應納罰鍰數額復有輕重之分，為保障違規人免
    受最重罰額，於違規經舉發後，舉發機關自應即將通知單送
    達或交付，俾違規人得自動繳納罰鍰，或到案聽後裁決以法
    定最低罰額結案。又按交通法庭認為聲明異議有理由或聲明
    異議雖無理由而原處分不當或違法者，應以裁定將原處分經
    聲明異議部分撤銷，並自為裁定，道路交通案件處理辦法第
    20條前段定有明文。
  (五)本件舉發通知單既未經合法送達，異議人自無從依該舉發通
    知單自動繳納最低額罰鍰，更遑論據知到案期限而能依限到
    案聽候裁決並陳述意見，是異議人逾期到案自屬不可歸責，
    原處分機關以此逕行裁處最高罰額之處分，難認適法。衡以
    異議人於98年4 月16日收受本件裁決書後，即於同年月20日
    向原處分機關為不服之陳述，已如前述，應認尚未逾越到案
    期限，依違反道路交通管理事件統一裁罰基準表規定，應裁
    處異議人表定最低額之罰鍰，並記違規點數。
五、綜上所述，本件異議人違規事實明確，聲明異議並無理由，
    惟原處分既有如上不當之處，自無可維持，應由本院予以撤
    銷，並依道路交通管理處罰條例第40條、第63條第1 項第1
    款及違反道路交通管理事件統一裁罰基準表規定，自為裁定
    如主文第2項所示，以資適法。
六、據上論斷，應依道路交通管理處罰條例第87條第2 項，道路
    交通案件處理辦法第20條前段，裁定如主文。
中    華    民    國    98    年    10    月    23    日
                  交通法庭    法  官  蘇琬能
以上正本證明與原本無異。
如不服本裁定，應於裁定送達後5 日內向本院提出抗告狀。
                              書記官  何伊羚
中    華    民    國    98    年    10    月    28    日


司法院資訊處製作；財團法人民間司法改革基金會備份。
